【裁判字號】    98,台再,10
【裁判日期】    980312
【裁判案由】    國家賠償
【裁判全文】
最高法院民事判決                九十八年度台再字第一０號
再 審原 告  甲○○
訴訟代理人  何春源律師
再 審被 告  基隆市政府
法定代理人  乙○○
訴訟代理人  黃丁風律師
            黃雅羚律師
            黃敬唐律師
上列當事人間請求國家賠償事件，再審原告對於中華民國九十七
年八月十二日台灣高等法院第二審判決（九十七年度上國字第一
六號）及九十七年十月二十三日本院判決（九十七年度台上字第
二一九七號），提起再審之訴，本院判決如下：
    主  文
再審之訴駁回。
再審訴訟費用由再審原告負擔。
    理  由
本件再審原告主張台灣高等法院九十七年度上國字第一六號判決
及本院九十七年度台上字第二一九七號判決（下稱原確定判決）
有民事訴訟法第四百九十六條第一項第一款所定適用法規顯有錯
誤之情形，對之提起再審之訴，係以：伊所有門牌號碼基隆市○
○路二三二號房屋（下稱系爭房屋），於民國八十四年間，因屋
後擋土牆受颱風洪水沖刷倒塌而遭壓及，伊即得依社會救助法相
關規定，請求再審被告於系爭房屋後方先立井，再興建石頭擋土
牆、排水溝、截山洪排水溝（下稱立井及興建石頭擋土牆等設施
）。原確定判決忽略伊於八十四年四月十九日以面見市長或於同
月二十八日以書面方式向再審被告請求，未逾二年或五年時效期
間；且再審被告於八十四年六月一日函復，應自八十四年四月十
九日或六月一日起負民法第二百二十九條第二項後段之遲延責任
，伊得依民法第二百三十一條規定請求，亦未逾民法第一百二十
五條規定之十五年時效期間。嗣因九十年九月十七、十八日納利
颱風來襲，系爭房屋又受重創，修復費用新台幣（下同）五百萬
元，伊得依民法第二百三十一條規定附帶請求。此外，伊迄九十
六年五月十七日收受最高行政法院九十六年度裁定第一○四六號
裁定時，始確知應向普通法院請求，則伊於九十六年六月八日向
再審被告請求國家賠償，亦無不合。另伊依民法第一百四十八條
請求，與新攻防方法有別。原確定判決消極不適用國家賠償法第
二條第二項後段、第五條、第七條但書、第十二條，社會救助法
第二十六條第一項第一款、第四款，民法第二百二十九條第二項
後段、第二百三十一條、第一百二十五條、第一百四十八條，民
事訴訟法第二百二十二條第三項、第二百四十九條第六款、第二
百五十六條等規定，及本院七十二年台上字第七○四號、十九年
上字第七八六號等判例，卻積極適用國家賠償法第八條第一項、
民事訴訟法第四百七十六條第一項規定，應有民事訴訟法第四百
九十六條第一項第一款之適用法規顯有錯誤之再審事由云云，為
其論據。
惟按確定判決有民事訴訟法第四百九十六條第一項各款情形，固
得提起再審之訴以為救濟，但當事人已依上訴主張其事由，或知
其事由而不為主張者，不在此限，同條項但書亦有明文。原確定
判決為得上訴第三審之判決，再審原告亦提起第三審上訴，並經
本院以九十七年度台上字第二一九七號判決駁回上訴而確定，則
再審原告再以同一事由，提起再審之訴，已非有理。況再審原告
既係依國家賠償法第二條第二項後段：公務員怠於執行職務，致
人民自由或權利遭受損害者，國家應負損害賠償責任之規定，為
其於原確定判決程序請求之法律上依據，即訴訟標的，自應優先
適用同法第八條第一項：「賠償請求權，自請求權人知有損害時
起，因二年間不行使而消滅；自損害發生時起，逾五年者亦同」
規定，而無民法第一百二十五條規定適用之餘地，且不因再審原
告引用民法第二百三十一條之規定，而有不同。至社會救助法第
二十六條，係有關直轄市或縣（市）主管機關辦理災害救助之規
定，屬公務員應否及如何執行職務之準據，於人民提起國家賠償
訴訟時，作為判斷有無「公務員怠於執行職務，致人民自由或權
利遭受損害」而應由國家負損害賠償責任之基準，尚非人民得直
接據以在私法上請求之依憑。此外，原確定判決依民事訴訟法第
四百七十六條第一項「第三審法院，應以原判決確定之事實為判
決基礎」規定，未予審酌再審原告於上訴第三審始提出之新攻擊
防禦方法，亦難指為違法。是再審意旨，仍執前詞指摘原確定判
決適用法規顯有錯誤，聲明廢棄，非有理由。
據上論結，本件再審之訴為無理由。依民事訴訟法第七十八條，
判決如主文。
中    華    民    國  九十八  年    三    月   十二   日
                      最高法院民事第六庭
                          審判長法官  朱  建  男
                                法官  顏  南  全
                                法官  林  大  洋
                                法官  沈  方  維
                                法官  袁  靜  文
      本件正本證明與原本無異
                                      書  記  官
中    華    民    國  九十八  年    三    月  二十四  日
                                                     m


司法院資訊處製作；財團法人民間司法改革基金會備份。
